【裁判字號】    99,訴,4777
【裁判日期】    991216
【裁判案由】    返還不當得利
【裁判全文】
臺灣臺北地方法院民事判決              99年度訴字第4777號
原      告  許月珠
訴訟代理人  林明正律師
複  代理人  陳建州律師
被      告  謝再生
訴訟代理人  蕭錦鐘
上列當事人間請求返還不當得利事件，本院於99年11月25日言詞
辯論終結，判決如下：
    主  文
被告應給付原告新臺幣捌拾萬元及自民國九十九年十月二十六日
起至清償日止，按年息百分之五計算之利息。
訴訟費用新臺幣捌仟柒佰元由被告負擔。
本判決於原告以新臺幣貳拾陸萬柒仟元為被告供擔保後，得假執
行；但被告如以新臺幣捌拾萬元為原告預供擔保，得免為假執行
。
    事實及理由
甲、程序方面：
    按訴狀送達後，原告不得將原訴變更或追加他訴，但擴張或
    減縮應受判決事項之聲明者，不在此限，民事訴訟法第255
    條第1項第3款定有明文。查本件原告起訴時，其訴之聲明原
    為：被告應給付原告新台幣（下同）80萬元及自起訴狀繕本
    送達翌日起至清償日止，按年息百分之5計算之利息（見本
    院卷第3頁）；嗣於訴訟進行中，將訴之聲明變更為：被告
    應給付原告80萬元及自調解之翌日即民國99年10月26日起至
    清償日止，按年息百分之5計算之利息（見本院卷第39頁）
    。核其所為為聲明之減縮，揆諸前開規定，並無不合，應予
    准許。
乙、實體方面：
壹、原告起訴主張：原告於96年5月14日接獲自稱經香港政府合
    法立案之彩券管理局部長黃林桂通知，稱原告匯入一定金額
    到指定帳戶即可獲得香港政府彩券管理局發行之三星會員卡
    或四星會員卡，並可依所提供之一定號碼簽賭六合彩賺取大
    獎，嗣又稱需繳交保證金成為正式會員始能辦卡，領取獎金
    ，原告乃依其指示陸續匯入多筆款項於訴外人楊群貴、薛守
    明、江裕昌等人帳戶，復於97年9月5日依其指示以子張哲堯
    名義使用台灣中小企業銀行帳戶匯款80萬元至被告彰化商業
    銀行中崙分行帳號：00000000000000之帳戶（下稱系爭帳戶
    ）內。惟原告嗣發現係遭詐騙集團詐騙，遂向警方報案，相
    關案件並已經臺灣士林法院地方檢察署99年度偵字第8958號
    偵辦中。是原告與被告既不相識，亦無任何法律關係存在，
    原告係遭詐騙始將上開款項存入被告系爭帳戶，則被告受有
    原告前揭匯款80萬元當屬無法律上之原因而受利益，爰依民
    法第179條不當得利之法律關係請求被告返還上開款項，並
    聲明：(一)被告應給付原告80萬元及自調解之翌日起至清償日
    止，按年息百分之5計算之利息；(二)願供擔保請准宣告假執
    行。
貳、被告則以：被告係在兩岸三地經營航空快遞，負責在大陸地
    區向客戶收取運費款匯回台灣，而被告在大陸地區經營航空
    快遞係使用謝東成之名義。該次係因被告在大陸收取運費款
    共人民幣45萬元（當時匯率為4.587，折合新台幣共206萬4,
    223元），被告遂透過在大陸地區專門代辦匯款之人即訴外
    人鄭麗煌之帳戶轉帳人民幣45萬元，並於同一日分別由訴外
    人張哲堯等共5人匯款至被告系爭帳戶，轉存金額即前述之
    人民幣45萬元折合新台幣共206萬4,223元，足見訴外人張哲
    堯於97年9月5日匯入被告系爭帳戶之80萬元款項係屬被告所
    有之金錢，被告受有該80萬元之匯款金額係屬有法律上之原
    因，原告依不當得利之規定，訴請被告返還系爭款項，並無
    理由，被告亦無提供人頭帳戶供詐騙集團騙取原告金錢云云
    ，資為抗辯。並聲明：(一)原告之訴及假執行之聲請均駁回；
    (二)如受不利之判決，願供擔保請准宣告免予假執行。
參、本件原告主張與被告互不相識，兩造間無任何法律上之關係
    ，然被告因原告上開匯款，受有80萬元之不當得利等語，為
    被告所否認，並以前揭情詞置辯，是本件應審究者為被告是
    否有原告所指不當得利之情事。經查：
一、原告主張其係受詐騙而匯出上開80萬元款項至被告系爭帳戶
    ，相關詐欺案件並經臺灣士林地方法院檢察署以99年度偵字
    第8958號偵查中之事實，業據其提出97年9月5日中小企業銀
    行匯款申請書（匯款人證明聯）影本乙份、相關詐欺案件新
    聞附卷可稽（見本院卷第6頁、第40頁），另輔以被告所提
    之臺灣士林地方法院檢察署贓物庫99年度保管字第3396號扣
    押物品清單暨贓證物款收據、被告系爭帳戶97年8月1日起迄
    97年12月31日止存摺存款帳號資料及交易明細查詢表影本各
    乙份（見本院卷第20-22頁）觀之，並參酌臺灣近期因詐騙
    集團猖獗，民眾因受詐騙而損失鉅額金錢時有所聞，而原告
    於短時間內匯出如此鉅額款項，被告與原告互不認識，亦不
    知悉何以原告需匯款至被告系爭帳戶（見本院卷第27頁），
    足認原告主張係因受詐騙而匯款至被告系爭帳戶一節，尚堪
    信為真實。
二、按無法律上之原因而受利益，致他人受損害者，應返還其利
    益。雖有法律上之原因，而其後已不存在者，亦同，民法第
    179條定有明文。依此規定，不當得利之成立要件，必須無
    法律上之原因而受利益，致他人受損害，且該受利益與受損
    害之間有因果關係存在。查原告確有匯款至被告系爭帳戶之
    事實，被告並不爭執，業如前述，則原告受有上開金額之損
    失，被告受有上開金額匯入其帳戶之利益，原告所受之損害
    與被告之受益間顯有因果關係存在。又本件原告已舉證確有
    匯款至被告系爭帳戶內之事實，而原告主張兩造間並無契約
    或其他法律關係，亦為被告所不爭執，堪認原告已就不當得
    利之構成要件盡其舉證責任。被告雖以上開原告匯款係伊自
    大陸客戶收取之運費款項透過訴外人鄭麗煌帳戶轉匯至系爭
    帳戶內，該80萬元匯款應屬被告所有等語置辯，然為原告所
    否認，被告既辯稱上開匯款係基於另一法律原因關係，依最
    高法院93年臺上字第2058號判決意旨「負舉證責任之當事人
    ，須證明至使法院就該待證事實獲得確實之心證，始盡其證
    明責任。倘不負舉證責任之他造當事人，就同一待證事實已
    證明間接事實，而該間接事實依經驗法則為判斷，與待證事
    實之不存在可認有因果關係，足以動搖法院原已形成之心證
    者，將因該他造當事人所提出之反證，使待證事實回復至真
    偽不明之狀態。此際，自仍應由主張該事實存在之一造當事
    人舉證證明之，始得謂已盡其證明責任」，此時，舉證責任
    應轉換由被告負擔，亦即被告應就原告之匯款係代辦匯款之
    人將其所收取之運費轉匯至系爭帳戶此法律原因關係存在之
    事實負舉證責任。
三、被告雖辯稱其在大陸地區從事航空快遞，負責將向大陸客戶
    收取之款項匯回臺灣，並透過在大陸地區專門處理匯款之訴
    外人鄭麗煌匯回。又被告在大陸香港經營航空快遞業務均係
    使用謝東成名義，該次匯款係因被告在大陸地區收取運費款
    人民幣45萬元（折合新臺幣共206萬4,233元），於97年9月5
    日透過訴外人鄭麗煌帳戶轉帳，同一日則有包括訴外人張哲
    堯等5人共匯款新臺幣206萬4,233元至被告系爭帳戶云云，
    並提出中國大陸交通銀行轉帳單、被告系爭帳戶97年8月1日
    起迄97年12月31日止存摺存款帳號資料及交易明細查詢表影
    本各乙份為證（見本院卷第20-22頁），然查，依被告所提
    出之前開文件，尚難確切證明原告該筆80萬元款項確係被告
    所指於大陸地區收取之運費款人民幣45萬元透過訴外人鄭麗
    煌帳戶轉帳至被告系爭帳戶之同一筆金錢，且查該紙中國大
    陸交通銀行轉帳單之付款人名義為謝東成，尚非被告本人名
    義，經本院詢以為何不使用本名或公司之帳戶名稱轉匯運費
    款項，被告訴訟代理人亦僅辯稱在大陸開戶大概要有身分云
    云（見本院卷第38頁反面），惟被告既自承在大陸地區經營
    航空快遞，則何以未能使用本人身分在大陸地區開戶，未見
    其舉證以實其說，且與常理不合，則被告是否確為該紙轉帳
    單付款人名義張東成，顯非無疑；且本件實際匯款至被告系
    爭帳戶者為包括原告之未成年子女即張哲堯等5人，非訴外
    人鄭麗煌，是縱被告所辯屬實，應負匯款義務者應為訴外人
    鄭麗煌而非原告或張哲堯，被告亦未舉證原告係受訴外人鄭
    麗煌指示而匯款，則被告所辯無論是否屬實，亦與原告無關
    。是被告上開辯解，尚無可取。
四、綜上所述，原告依據不當得利之法律關係，請求被告給付80
    萬元及自調解之翌日即99年10月26日起至清償日止，按年息
    百分之5計算之利息，為有理由，應予准許。
肆、兩造均陳明願供擔保，分別請求宣告假執行或免為假執行，
    經核均無不合，爰各酌定相當之擔保金額，併准許之。
伍、本件事證已臻明確，兩造其餘攻擊、防禦方法及所為之立證
    ，均核與判決之結果不生影響，爰不一一論述，併此敘明。
陸、據上論結：本件原告之訴為有理由，依民事訴訟法第78條、
    第390條第2項、第392條第2項，判決如主文。
中    華    民    國    99    年    12    月    16    日
                  民事第一庭  法  官  楊晉佳
以上正本係照原本作成。
如對本判決上訴，須於判決送達後20日內向本院提出上訴狀。如
委任律師提起上訴者，應一併繳納上訴審裁判費。
中    華    民    國    99    年    12    月    16    日
                              書記官  蘇炫綺


司法院資訊處製作；財團法人民間司法改革基金會備份。
